【裁判字號】    93,訴,3134
【裁判日期】    951124
【裁判案由】    收回被徵收土地
【裁判全文】
臺北高等行政法院判決
                                      93年度訴字第3134號
                              .
原      告  甲○○
            乙○○
            丁○○
            戊○○
            己○○
            庚○○
            辛○○○
            壬○○○
兼  共  同
訴訟代理人  丙○○
共      同
訴訟代理人  辰○○
被      告  行政院
代  表  人  癸○○院長）住同.
訴訟代理人  寅○○
            卯○○
被告參加人  國立臺灣大學
代  表  人  子○○校長）住同.
訴訟代理人  薛博允律師
輔助參加人  臺北市政府
代  表  人  丑○○市長）住同.
訴訟代理人  巳○○
            午○
上列當事人間因收回被徵收土地事件，原告不服被告中華民國93
年7 月21日院臺訴字第0930086070號訴願決定，提起行政訴訟。
本院判決如下：
    主  文
原告之訴駁回。
訴訟費用由原告負擔。
    事  實
一、事實概要：被告參加人為取得農業試驗場園藝教學實習試驗
    用地，需用坐落臺北市○○區○○段5 小段163 地號等8 筆
    土地，由教育部報經被告以民國（下同）73年5 月11日73台
    內地字第227951號函核准徵收並一併徵收其土地改良物，交
    由輔助參加人所轄地政處（下稱地政處）以73年5 月14日北
    市地四字第1975號及同年7 月6 日北市地四字第28035 號公
    告。嗣原告及其他土地共有人於89年11月22日依行為時土地
    法第219 條及行為時都市計畫法第83條規定，申請照徵收價
    額收回臺北市○○區○○段5 小段163 地號等共8 筆土地，
    經輔助參加人報經內政部層轉被告認定所請於法未合，而以
    90年5 月7 日台（90）內地字第9007688 號函復同意不予發
    還後，由地政處以90年5 月16日北市地四字第9021228200號
    函復原告等。原告等不服，提起訴願，遭輔助參加人決定駁
    回，復提起行政訴訟，案經本院91年度訴字第2750號判決，
    以地政處無處分職權，將訴願決定撤銷。輔助參加人據以將
    本件訴願移送被告審議，遭被告決定駁回，原告等不服，遂
    提起本件行政訴訟請求准予收回其各自所有之土地，惟於訴
    訟中因部分共有人撤回起訴，原告乃針對臺北市○○區○○
    段5 小段163 、165 、166 、168 、169 、170 地號等6 筆
    土地（下稱系爭土地，各該原告主張之應有部分如附表）而
    為請求。
二、兩造及參加人聲明：
  (一)原告聲明：
    1.訴願決定及原處分均撤銷。
    2.被告應准予原告照價收回臺北市○○區○○段5 小段163
      165 、166 、168 、169 、170 地號等6 筆土地。
  (二)被告聲明：駁回原告之訴。
  (三)被告參加人聲明：駁回原告之訴。
  (四)輔助參加人聲明：駁回原告之訴。
三、兩造及參加人之爭點：
  (一)原告主張之理由：
    1.系爭土地原屬臺北市第9 號公園預定地（下稱第9 號公園
      預定地），輔助參加人以72年8 月12日府工二字第30524
      號公告「變更臺北市公立各級學校用地（通盤檢討）案」
      （下稱變更學校用地案）變更為被告參加人所轄農業試驗
      場用地。惟查輔助參加人71年3 月3 日府工二字第09151
      號公告辦理變更學校用地案，臺北市都市計畫公展說明書
      所載：「五、初步檢討結果：(一)擬同意或部分同意採納學
      校建議修訂都市計畫者計有8 所學校」，並無第9 號公園
      預定地變更為學校用地之記載，顯然系爭土地未在輔助參
      加人71年3 月3 日府工二字第05191 號公告公展變更學校
      用地案研擬變更計畫之列。足證本件都市計畫變更，未依
      都市計畫法第15條及第19條第1 項之法定程序，顯屬違法
      。故原告等依都市計畫法第83條及土地法第219 條之規定
      ，申請收回被徵收土地。
    2.訴願決定稱：「臺北市都市計畫委員會之審議修正，並未
      超越該計畫案之通盤檢討範圍，合於行為時都市計畫法第
      19條第2 項免再辨理公開展覽之規定」乙節，於法不合：
      (1)輔助參加人所公告本件公開展覽說明書既無第9 號公園
        預定地有任何變更之記載，則被告參加人對該公告公開
        展覽提出將第9 號公園預定地範圍內其所擁有之大安區
        ○○段5 小段第171 、173 、83地號等3 筆土地，變更
        為該校及機關用地之意見，超出輔助參加人公告公開展
        覽範圍。
      (2)都市計畫法第19條僅規定都市計畫委員會對該政府有關
        機關擬定之主要計畫及公民等提出之意見予以審議。至
        於未制定主要計畫公開展覽者，法律並未賦予都市計畫
        委員會有審議、修正之權力。本件都市計畫變更，臺北
        市都市計畫委員會未依法辦理，顯然超越法令賦所權限
        ，依行政訴訟法第4 條第2 項規定，應以違法論。
    3.本件原與同屬第9 號公園預定地被變更為被告參加人所轄
      農業試驗場之臺北市○○區○○段5 小段154 之3 地號等
      土地（地政處77年3 月1 日北市地四字第09562 號公告被
      告參加人興建校舍及規晝道路、庭院佈置《丙案》工程用
      地），同案申請收回，惟地政處將其分成本件及77年徵收
      者兩案，77年徵收部分另案提起行政訴訟。而後者至89年
      11月22日原告等申請依法收回被徵收土地前，尚未開始使
      用。惟依據該案徵收土地機關原奉准之徵收計畫書十三、
      (三)計畫進度計載：「預定民國77年元月起至民國77年年底
      完成」，該案已逾越被告核准徵收土地使用期限。故原告
      等於89年11月22日向輔助參加人申請依都市畫法第83條及
      土地法第219 條規定收回被徵收土地。又77年公告徵收之
      土地，其土地改良物徵收未於公告期滿後15日內發給補償
      費，亦經本件部分原告提起行政訴訟，已蒙鈞院91年度第
      229 號判決在案。本件雖分前後兩次徵收土地，然該等屬
      同一都市計畫變更案，又屬同一使用目的，故一併申請依
      原被徵收土地價額收回土地。
  (二)被告主張之理由：
    1.被告參加人為興辦農業試驗場園藝教學實習試驗工程用地
      需要，擬具土地徵收計畫書圖，報經被告73年5 月11日73
      台內地字第227951號函核准徵收臺北市○○區○○段5 小
      段163 地號等8 筆土地及一併徵收其土地改良物，核符行
      為時土地法第208 條第7 款規定，且本件土地依被告參加
      人徵收土地計畫書所附「申請徵收土地有無妨礙都市計畫
      證明書」所載為都市計畫學校保留地，被告遂依土地法第
      222 條規定予以核准徵收。
    2.查系爭土地及其土地改良物經地政處於73年間完成徵收補
      償法定程序後，被告參加人考量因本件工程用地需要所徵
      收土地上，僅有臺北市○○路○ 段173 、177 建號2 棟違
      建房屋尚未拆除，且其房屋面積僅占系爭土地一小部分，
      及所有權人不斷陳情、抗爭，以不影響本件整體工程施作
      進度情況下，於74年5 月間即開始發包辦理土地整地道路
      及排水等工程，並協調輔助參加人所轄工務局（下稱工務
      局）建管處進行拆遷作業，嗣輔助參加人以74年10月3 日
      75府工建字第46858 號函公告拆遷地上物，並於75年7 月
      25日將所餘尚未拆除之173 、177 建號2 棟違建強制拆除
      ，本件地上物拆除完畢，嗣被告參加人即依徵收計畫完成
      興建研究教學實驗農場使用，依卷附輔助參加人工程契約
      書影本等及土地使用現況照片可稽，故案經被告核未符行
      為時土地法第219 條第1 項及都市計畫法第83條規定，以
      90年5 月7 日台（90）內地字第9007688 號函同意輔助參
      加人所擬不予發還本件土地，於法並無不合。
    3.本件工程用地原為第9 號公園預定地，輔助參加人辦理變
      更學校用地案時，依行為時都市計畫法第19條規定，以71
      年3 月3 日府工二字第09151 號公告公開展覽計畫書圖30
      天，因被告參加人於上開公開展覽期間，建議將第9 號公
      園用地範圍內已為該校使用部分土地（案外大安區○○段
      ○ ○段171 、173 及183 地號3 筆土地）變更為學校用地
      ，以應該校農學院教學及實驗需要，案經臺北市都市計畫
      委員會71年12月16日召開之第255 次委員會審議決議，授
      權工務局實地勘查後劃定。嗣經工務局派員實地勘查結果
      ，基於第9 號公園用地若僅變更被告參加人所申請3 筆土
      地為學校用地，則殘餘面積無法規劃作臺北市全市性大型
      公園，失去原劃設為第9 號公園用意，惟若扣除第9 號公
      園前已變更為「機關用地」部分，將其餘部分土地全數變
      更為學校用地，不但可增加被告參加人教學研究空間，並
      可由該校配合原有校區整體規劃設計，開放供市民使用，
      是以將前已變更為「機關用地」剩餘第9 號公園保留地全
      部變更為被告參加人學校用地，係將公共設施用地（公園
      用地）變更為其他使用性質公共設施用地（學校用地），
      對土地所有權人權益並無改變等考量。臺北市都市計畫委
      員會於71年12月23日召開第256 次委員會，爰決議將第25
      5 次會議涉及被告參加人建議將第9 號公園用地變更為學
      校用地乙節，修正「同意變更為學校用地」，臺北市都市
      計畫委員會第256 次委員會即已同意將第9 號公園「全部
      」變更為學校用地，而「非」僅限於該校使用並建議變更
      3 筆土地部分。輔助參加人據此說明變更理由為「大部份
      現有學校（農業試驗場）使用土地納入計畫外，另其餘公
      園用地一併變更，以求完整」，並修訂計畫圖說（即現行
      計畫內容），依都市計畫法第19條第2 項規定，免再公開
      展覽，並依同法第20條及第21條規定，報經內政部都市計
      畫委員會72年6 月27日召開之第266 次委員會議審決通過
      ，以同年7 月14日台內營字第165531號函核定。並由輔助
      參加人於72年8 月12日以府工二字第30524 號公告實施。
      故輔助參加人於辦理變更學校用地案公開展覽計畫書圖之
      30日公告期間內，接受被告參加人所提意見，將第9 號公
      園用地變更為該校用地及機關用地，以應該校農學院教學
      及實驗之需，係在公告上開都市計畫變更案範圍內所作必
      要變更，臺北市都市計畫委員會之審議修正，並未超越該
      計畫案之通盤檢討範圍，合於行為時都市計畫法第19條第
      2 項免再辦理公開展覽之規定（改制前行政法院74年度判
      字第677 號判決參照）。
    4.另按主管機關變更都市計畫，係公法上之單方行政行為，
      如直接限制一定區域內人民之權利、利益或增加其負擔，
      即具有行政處分之性質，其因而致特定人或可得確定之多
      數人之權益遭受不當，或違法之損害者，自應許其提起訴
      願或行政訴訟，以資救濟，業經司法院釋字第156 號解釋
      有案，系爭土地都市計畫早已公告發布實施，原告等如認
      都市計畫變更之程序有瑕疵，或其權益因該項變更都市計
      畫之行政處分而受有損害，依前揭司法院釋字意旨所示，
      自可對之提起訴願及行政訴訟以謀救濟，並不得於本件收
      回土地處分之訴訟程序中主張違法，蓋變更都市計畫之處
      分與收回土地之處分，係屬兩種不同之訴訟標的，原告據
      以主張本件收回土地之處分違法乙節，並不可採。
  (三)被告參加人主張之理由：
    1.行為時都市計畫法第83條僅規定依都市計畫法徵收之土地
      ，其使用年限依其呈經核准之計畫期限辦理，不受土地法
      第219 條規定1 年之限制，惟對土地法第219 條其他規定
      事項，並未排除適用。查系爭土地及其土地改良物前由教
      育部報經被告76年12月28日台（76）內地字第559022號函
      核准徵收及一併徵收，由地政處以77年3 月1 日北市地四
      字第09562 號公告，惟因徵收土地計畫書所附徵收土地使
      用清冊中，土地使用情形欄僅記載水溝、民房及空地，未
      詳載土地使用人資料及土地使用情形，公告事項七乃記載
      土地改良物部分，待勘估完畢後依規定辦理。嗣依土地改
      良物完成勘估之情形，分別經地政處87年12月9 日北市地
      四字第8723365100號、88年7 月29日北市地四字第882217
      7700號及輔助參加人89年9 月21日府地四字第8908391100
      號公告徵收土地改良物部分。然拆遷作業時，迭遭120 餘
      戶居民強力圍阻，迄予疏導溝通，於88年8 月完成違建40
      餘戶之拆遷，89年10月再完成50餘戶搬遷，所餘25戶原預
      定89年11月底完成拆遷，但住戶仍行抗爭，經動用近百名
      人員協助，始於92年11月29日完成所有改良物（芳蘭大厝
      古蹟除外）之拆遷。
    2.被告參加人雖於徵收計畫書進度記載：「預定民國77年元
      月起至民國77年底完成」，但原土地所有人之異議與抗爭
      行為不斷，自難準確按期實施，為可歸責於原土地所有人
      之事由。況該期間僅「預定」，文義甚明，不影響於土地
      徵收與改良物徵收之繼續實施之合法性。原告等執此爭執
      為非有理。
    3.系爭土地原計劃為第9 號公園預定地變更為被告參加人學
      校用地，核屬都市計畫之規劃，非收回被徵收土地之理由
      ，況第9 號公園預定地變更為被告參加人學校用地，係輔
      助參加人於辦理變更學校用地案公開展覽計畫書圖之30日
      公告期間內，接受被告參加人所提意見，將第9 號公園用
      地變更為該校用地及機關用地，係在公告之變更學校用地
      案範圍內所作之必要變更，臺北市都市計畫委員會之審議
      修正，並未超越該計畫案之通盤檢討範圍，合於行為時都
      市計畫法第19條第2 項免再辦理公開展覽之規定，業經改
      制前行政法院74年度判字第677 號判決所認明。另鈞院91
      年度訴字第229 號判決業經最高行政法院廢棄，該件係改
      良物徵收事件，事關分次徵收，與本件無關。
    4.被告參加人於徵收程序完成後即進行招標整建程序，於74
      年5 月4 日開標由凱聖營造有限公司得標，簽訂工程契約
      書。凱聖營造公司得標後，即行規劃進行整建工程，惟原
      告甲○○、乙○○、戊○○、己○○、壬○○○、辛○○
      ○、丙○○及丁○○、辰○○等人出面阻止工程之進行，
      其理由認為渠等已提起行政訴訟及再訴願，在行政救濟未
      定前，不可整建。另原告於74年5 月19日提出陳情函內載
      明：「至於本（74）年5 月17日凌晨填土及同月19日挖溝
      部分應即回復原狀」等語，足證被告參加人已於74年5 月
      間依法使用系爭土地，其有延期者係因可規責於原土地所
      有權人或使用人之事由。
    5.被告參加人奉被告73年5 月11日73台內地字第227951號函
      通知輔助參加人准予徵收，該函說明欄二已敘明「檢附徵
      收土地計畫書等件一式兩份」。又依土地計畫書所載並無
      使用期限，按土地法第219 條規定無收回之權利，計畫書
      並附有無妨礙市計畫證明書乙份。
  (四)輔助參加人主張之理由：
    1.原告主張都市計畫變更一節，按系爭土地於變更前乃公園
      用地，變更後為學校用地，均為公設保留地，政府本可依
      法徵收。
    2.被告及被告參加人所提出之系爭徵收計畫書均未載有期限
      ，而徵收計畫書如無徵收期限，則應依行為時土地法第21
      9 條規定辦理。
    理  由
一、被告代表人原為游錫，於訴訟進行中變更為謝長廷，復變
    更為癸○○，茲由其具狀聲明承受訴訟，核無不合，應予准
    許。
二、本件事實概要已如前述，有被告73年5 月11日73台內地字第
    227951號核准徵收函、輔助參加人地政處73年5 月14日北市
    地四字第1975號及同年7 月6 日北市地四字第28035 號公告
    、被告90年5 月7 日台（90）內地字第9007688 號函否准公
    函、輔助參加人地政處90年5 月16日北市地四字第90212282
    00號函附於原處分卷，及原告申請書編為輔助參加人處分卷
    附件1 可稽，堪予認定。原告不服，循序提起行政訴訟，主
    張：系爭土地原屬台北市第9 號公園預定地，詎輔助參加人
    嗣後未依法辦理都市計畫之變更，即將系爭土地供作被告參
    加人之園藝教學實習試驗用地；又依輔助參加人另案以77年
    3 月1 日北市地四字第9562號公告徵收臺北市○○區○○段
    5 小段154 之3 地號等土地之徵收計畫書十三、(三)計畫進度
    計載：「預定民國77年元月起至民國77年年底完成」，該徵
    收案於原告89年11月22日提出收回土地之申請時，仍未開始
    使用，原告請求收回土地自有理由云云。
三、茲審酌兩造主張及攻防方法，本件之爭點有二：(一)原告是否
    已逾申請收回之期限？(二)本件是否合於收回之要件？本院判
    斷如下：
  (一)原告是否已逾申請收回之期限？
    1.按土地徵收條例第61條規定：「本條例施行前公告徵收之
      土地，其申請收回，仍依施行前之規定辦理」。另78年12
      月19日修正前之土地法第219 條規定：「徵收私有土地後
      ，不依核准計畫使用，或於徵收完畢後不實行使用者，其
      原土地所有權人得照原徵收價額收回其土地」，即當時並
      無收回權行使期間之規定。78年12月29日修正公布之土地
      法第219 條第1 項則規定：「私有土地經徵收後，有左列
      情形之一者，原土地所有權人得於徵收補償發給完竣屆滿
      1 年之次日起5 年內，向該管市、縣地政機關聲請照徵收
      價額收回其土地：一、徵收補償費發給完竣屆滿1 年，未
      依徵收計畫開始使用者。二、未依核准徵收原定興辦事業
      用者」，即已明文規定收回權行使之期限。又依都市計畫
      法第83條規定：「依本法規定徵收之土地，其使用期限，
      應依照其呈經核准之計畫期限辦理，不受土地法第219 條
      之限制。不依照核准計畫期限使用者，原土地所有權人得
      照原徵收價額收回其土地」，是都市計畫法第83條僅係對
      使用期限，明文規定排除土地法第219 條1 年之規定，而
      對土地法第219 條其他規定之事項，並未予排除（改制前
      行政法院84年度判字第2504號裁判意旨參照）。本件為行
      政院於73年5 月11日以臺內地字第227951號函核准徵收，
      是依前揭土地徵收條例第61條規定，本件收回應依都市計
      畫法第83條及土地法第219 條，惟究應適用土地法第219
      條之新法，抑或舊法？則為首應審究者。
    2.按「各機關受理人民聲請許可案件適用法規時，除依其性
      質應適用行為時之法規外，如在處理程序終結前，據以准
      許之法規有變更者，適用新法規。但舊法規有利於當事人
      而新法規未廢除或禁止所聲請之事項者，適用舊法規。」
      中央法規標準法第18條定有明文，明定關於人民聲請許可
      案件，應適用申請時之法規，僅在聲請後法規有變動時，
      採從新從優原則而已。本件原告於89年11月22日提出收回
      之申請，自應適用78年12月29日修正公布之土地法第219
      條規定，而受土地所有權人應於徵收補償發給完竣屆滿1
      年之次日起5 年內，聲請照徵收價額收回土地期間之限制
      。又關於行使收回權期間係78年12月29日修正公布之土地
      法所為之規定，故本件時效起算至遲應於法規施行之日起
      算，即原告至遲應於施行屆滿1 年之次日起5 年內為申請
      ，詎原告遲至89年11月22日始申請收回，顯已逾78年施行
      之土地法所規定之收回期間，自屬於法不合。
  (二)本件是否合於收回之要件？
    1.縱認本件無時效之疑義，則續應審究原告主張系爭土地尚
      未開始使用是否屬實？即本件是否符合收回之要件？
    2.按土地法第219 條所謂「徵收私有土地後，不依核准計劃
      使用」，係對於所徵收土地之整體不依原核准計劃使用而
      言。若就徵收之土地已按原核准計劃逐漸使用，雖尚未達
      到該土地之全部，但與不依核准計劃使用之情形有間，應
      無該條之適用，改制前行政法院68年判字第52號著有判例
      。
    3.經查，本件徵收計畫書並未載明計畫期限，此有該計畫書
      附於被告之原處分卷可憑，原告主張計畫進度為「預定民
      國77年元月起至民國77年年底完成」，實係被告76年12月
      28日台（76）內地字第559022號函核准徵收同小段154 之
      3 地號等土地之徵收計畫書所載，並非本件之計畫期限，
      原告顯有誤會。又本件徵收計畫書雖未載明計畫期限，惟
      被告參加人已於74年5 月間開始發包辦理土地整地道路及
      排水等基礎工程，此有工程契約書編為輔助參加人所提處
      分卷之附件12可稽。參照前開判例意旨，系爭土地縱未經
      全部使用，惟既已經被告參加人依照徵收計畫開始使用，
      即難認有未予使用之情事，堪認被告辯稱本件未符收回要
      件，為可採信。況系爭土地嗣後也已完工作為教學實驗農
      場使用，此有輔助參加人於89年12月14日赴現場拍攝之照
      片編為輔助參加人所提處分卷之附件14可佐。
四、綜上所述，原告請求收回系爭土地業已逾期，且與要件未合
    ，則被告予以否准，自無違誤。本件事證已明，兩造其餘關
    於都市計畫變更是否合法之爭議，非屬收回土地之要件，且
    此項爭點前經原告以都市計畫變更不合法為由，對本件徵收
    處分提出行政救濟程序，經改制前行政法院以74年度判字第
    677 號判決駁回原告之訴，本件自毋庸就該都市計畫變更及
    徵收之合法性予以論究。另本件事涉被告73年5 月11日73台
    內地字第227951號函核准徵收處分，與被告參加人答辯陳述
    所提及之被告76年12月28日台（76）內地字第559022號函核
    准徵收處分無關，故該部分亦非本件所應審究，均併予敘明
    。
五、綜上所述，本件被告對於原告申請收回如附表所示之土地予
    以否准，自無違誤。訴願決定予以維持，亦無不當。原告仍
    執前詞及個人主觀之見解，訴請撤銷原處分與訴願決定並請
    求被告作成准予收回之處分，為無理由，應予駁回。
據上論結，本件原告之訴為無理由，爰依行政訴訟法第98條第3
項前段、第104 條、民事訴訟法第85條第1 項前段，判決如主文
。
中    華    民    國    95    年     11    月   24    日
                         第八庭審判長法  官  蔡  進  田
                                     法  官  畢  乃  俊
                                     法  官  李  玉  卿
上為正本係照原本作成。
如不服本判決，應於送達後20日內，向本院提出上訴狀並表明上
訴理由，如於本判決宣示後送達前提起上訴者，應於判決送達後
20日內補提上訴理由書（須按他造人數附繕本）。
中    華    民    國    95    年     11    月   24    日
                                     書記官  楊  怡  芳


司法院資訊處製作；財團法人民間司法改革基金會備份。
